【裁判字號】    99,消債更,138
【裁判日期】    991018
【裁判案由】    更生事件
【裁判全文】
臺灣臺南地方法院民事裁定           99年度消債更字第138號
聲  請  人
即  債務人  黃冠榮
代  理  人  莊信泰律師
上列當事人因消費者債務清理事件聲請更生及保全處分，本院裁
定如下：
    主  文
更生及保全處分之聲請均駁回。
聲請費用新臺幣壹仟元由聲請人負擔。
    理  由
一、本件聲請意旨略以：聲請人即債務人黃冠榮因有不能清償債
    務之情事，前已提出債權人清冊，以書面向最大債權金融機
    構元大商業銀行股份有限公司（下稱元大銀行）請求共同協
    商債務清償方案，元大銀行綜合評估後，雖提出「180期、
    利率0﹪、每月還款新臺幣（下同）10,562元」之協商還款
    方案，然聲請人每月薪資約32,000元，已遭臺灣新光商業銀
    行股份有限公司（下稱新光銀行）、日盛國際商業銀行股份
    有限公司（下稱日盛銀行）、友邦國際信用卡股份有限公司
    （下稱友邦公司）、台新國際商業銀行股份有限公司（下稱
    台新銀行）、復華商業銀行股份有限公司（下稱復華銀行）
    等債權人聲請按月強制扣薪3分1（約1萬餘元），復尚積欠
    第三人邱建良債務800,000元待清償，且聲請人個人每月需
    支出生活開銷9,500元，並需負擔扶養母親及1名未成年子女
    每月生活費用各5,000元及9,000元，合計共23,500元，扣除
    上開款項後，已無法再負擔上開還款方案，致協商不成立。
    又聲請人無擔保或無優先權之債務總額未逾1,200萬元，復
    未經法院裁定開始清算程序或宣告破產，為此，依消費者債
    務清理條例聲請更生；另聲請人每月薪資已遭新光銀行等上
    開債權人聲請鈞院強制執行中，為維持債權人間受償之公平
    性及使聲請人有重建之機會，爰併聲請保全處分，請求停止
    鈞院民國99年度司執字第70643號、94年度執字第25477號、
    94年度執字第37495號、96年度執字第43215號、94年度執字
    第8711號、98年度執字第6003號、98年度執字第9679號強制
    執行程序等語。
二、按債務人不能清償債務或有不能清償之虞者，得依本條例所
    定更生或清算程序，清理其債務，消費者債務清理條例第3
    條定有明文。又聲請更生或清算不合程式或不備其他要件者
    ，法院應以裁定駁回之，但其情形可以補正者，法院應定期
    間先命補正，復為同條例第8條所明定。再者，衡諸債之關
    係，係以當事人間之信賴關係為基礎，為社會經濟組織之重
    要支柱，故當事人於以法律行為追求自己之利益之際，亦應
    顧及對方之利益，並考量債權債務在社會上之作用，本於誠
    實及信用之原則，行使債權及履行債務。是對於已陷入經濟
    上困境之消費者，若任其於惡性循環之債務窘境中生存，將
    衍生嚴重之社會問題，難以維持安定之社會經濟秩序，故為
    兼顧債權人、債務人雙方之利益，對陷於經濟上困境之消費
    者，乃允其於消費者債務清理條例施行後，得選擇以重建型
    之更生程序或清算型之清算程序清理其債務，藉以妥適調整
    債務人與債權人及其他利害關係人間之權利義務關係，保障
    債權人獲得公平受償，並謀求消費者經濟生活之重建復甦機
    會。惟若債務人履行債務並無困難，僅係為圖謀減免債務，
    而不為債務之履行，自有違債權契約為誠信契約之本旨。
三、查本件聲請人於消費者債務清理條例施行後，於98年3月25
    日曾以書面向最大債權金融機構元大銀行請求共同協商債務
    ，經元大銀行綜合評估後，提出「180期、利率0﹪、每月還
    款10,562元」之協商還款方案，然聲請人以其每月收入除負
    擔己身生活費外，尚需扶養母親及1名未成年子女，且另有
    民間債務需清償為由，表示無法負擔上開還款方案，致協商
    不成立等情，有聲請人提出之前置協商不成立通知書、元大
    銀行99年9月28日民事陳報狀各1份在卷足憑，堪信為真實。
    又聲請人每月薪資所得，現由新光銀行、日盛銀行、友邦公
    司、台新銀行、復華銀行等債權人聲請本院核發強制執行命
    令，按月扣取各項薪資所得3分1之情，復經調取本院99年度
    司執字第70643號、94年度執字第25477號、94年度執字第37
    495號、96年度執字第43215號、94年度執字第8711號、98年
    度執字第6003號、98年度執字第9679號強制執行卷宗核審無
    誤，亦堪認定。
四、聲請人雖以其薪資所得，扣除每月遭債權人強制扣薪3分之1
    ，及其與受扶養家屬每月所需生活費用共計23,500元，尚須
    清償民間債務，已無法再負擔元大銀行提出之上開還款方案
    ，協商因而不成立等情詞，提出本件聲請。然查：
  (一)聲請人係任職於堤維西交通工業股份有限公司，其自97年1
    月起至99年8月止之總薪資所得（包括薪俸、各種津貼、獎
    金、加給、加班費等金額），合計1,203,123元，平均每月
    薪資所得為37,598元（元以下四捨五入），此有堤維西交通
    工業股份有限公司99年9月9日堤外字第99018號函復之聲請
    人薪資明細表及年終獎金明細表在卷可稽，應堪認定。
  (二)又依行政院內政部公告之98年及99年度臺灣省低收入戶最低
    生活費用每人每月皆為9,829元【該統計係按照政府最近1年
    平均每人消費支出（包括食品費、衣著鞋襪費、房租水電費
    、家居管理費、醫療保健費、交通通訊費、娛樂教育費及雜
    項支出）百分之60訂定】。而聲請人既積欠債務，本應竭盡
    己力，誠實勤勉地履行債務為是，故為償還債務，聲請人於
    履行債務期間，除應積極開源，努力勤奮工作以增加收入償
    還債務外，更須撙節開支，儉樸維持個人及受扶養家屬之日
    常生活費用支出，以達成勉力履行債務，始符合公平正義及
    誠信原則。是認聲請人每月個人必要生活費用（包含食、衣
    、住、行、強制性保險等），應以上開最低生活費用金額為
    上限，始屬合理。再者，聲請人與其配偶、未成年子女及父
    母同財共居，共營家庭，此有聲請人提出之全戶戶藉謄本在
    卷可參，而家人共同生活，無論在食、衣、住、行及其他雜
    項支出，因團體互相使用分散開銷之作用，可節省支出，是
    上述內政部所公布平均每人每月消費支出，其中所包括房租
    水電費、家居管理費、交通通訊費、娛樂及雜項等支出乃共
    享共用，自毋須每1口人均列計，是認每1戶家庭之消費支出
    ，除家長外之家屬部分，則應以98年度綜合所得稅扶養親屬
    每人免稅額82,000元計算，方屬合理。據此，聲請人主張其
    每月支出個人膳食費及交通費7,000元，以及家用水電、瓦
    斯2,500元，共計9,500元，依前所述，應屬合理；但聲請人
    主張其需扶養1名未成年子女黃翊婷部分，則應以98年度綜
    合所得稅扶養親屬每人免稅額82,000元為標準，且此部分金
    額依法應與其配偶共同分擔，故聲請人需負擔該名未成年子
    女每月必要生活及教育費用，應以3,417元【計算式：82,
    000元÷2人÷12月＝3,417元，元以下四捨五入】，始屬合
    理。
  (三)再按「負扶養義務者有數人時，應依左列順序定其履行義務
    之人：一、直系血親卑親屬。...」；負扶養義務者有數人
    而其親等同一時，應各依其經濟能力，分擔義務，民法第11
    15條定有明文。聲請人雖另主張其尚需負擔扶養母親葉麗卿
    每月生活費用5,000元，惟查，聲請人之父母共同生育四名
    子女，其係排行第四，此亦有前揭戶籍謄本可按，依前揭規
    定，聲請人母親之扶養費用應由聲請人與其他兄弟姊妹等五
    人共同分擔。雖聲請人陳稱其他兄弟姊妹均無法負擔母親扶
    養費，然子女扶養父母之義務為法律所明文規定，不因任何
    原因而得以免除，且聲請人既已高額負債，亦無由其一人全
    額負擔母親扶養費之情理。況由聲請人所提出之其母98年度
    綜合所得稅各類所得資料清單可知，聲請人母親黃麗卿於98
    年間自金融機構取得利息所得共計17,763元，名下復有與聲
    請人共同居住之土地、房屋，暨其他投資等財產，亦可推知
    聲請人之母並非毫無經濟資力之人，聲請人復未提出其實際
    支付上開費用之證明，自難遽信其所稱每月需負擔母親生活
    費用5,000元乙節為真。從而，本院認為估算聲請人每月需
    負擔其母扶養費用之金額，亦應以98年度綜合所得稅扶養親
    屬每人免稅額82,000元為標準，並按聲請人兄弟姊妹人數平
    均計算，亦即每月約1,367元【計算式：82,000元÷5人÷12
    月＝1,367元，元以下四捨五入】，方為合理。
  (四)至聲請人另主張其尚需清償積欠第三人邱建良債務800,000
    元乙節，並未據其提出任何證據，自無從憑採。
  (五)綜上所述，以聲請人每月平均薪資所得37,598元，扣除每月
    強制扣薪3分之1金額即12,533元【即37,598元÷3＝12,533
    元，元以下四捨五入】，再扣除聲請人個人必要支出費用
    9,500元、未成年子女扶養費3,417元及其母扶養費1,367元
    之後，仍有餘款10,781元，應尚足夠履行元大銀行提出之每
    月還款10,562元之協商方案。然聲請人拒不同意，顯係其個
    人主觀上不願履行債務，而非不能清償或有不能清償之虞，
    是其更生之聲請即不符消費者債務清理條例第3條所定要件
    ，且上開欠缺又屬無從補正，依上開說明，自應駁回其更生
    之聲請。
五、關於保全處分部分：本件更生之聲請既經駁回，其保全處分
    之聲請自失所附麗，應併予駁回，附此敘明。
中    華    民    國    99    年    10    月    18    日
                  民事第三庭  法  官  陳淑卿
上為正本係照原本作成。
如不服本裁定，應於裁定送達後10日內，以書狀向本院提出抗告
，並繳納抗告費新臺幣1千元。
中    華    民    國    99    年    10    月    18    日
                              書記官  吳幸芳

司法院資訊處製作；財團法人民間司法改革基金會備份。
